臺灣新竹地方法院民事判決  
111年度訴字第224號
原      告  余騏佑    
訴訟代理人  黃重鋼律師
            洪煜盛律師
被      告  陳庭翊  

上列當事人間清償借款事件，本院於民國111年5月26日辯論終結
，判決如下：
    主      文
原告之訴及假執行之聲請均駁回。
訴訟費用由原告負擔。
    事實及理由
一、原告主張：
㈠、被告因有外幣資金調度需求，於民國（下同）106年11月14日
    向原告借款人民幣（下同，除有註明新臺幣者外）44萬元（
    下稱系爭款項），被告先於同日以通訊軟體傳訊給原告聯絡
    後，並要求原告將錢匯入被告所提供之中國郵政儲蓄銀行，
    帳號0000000000000000000，戶名為「路梓辰」及中國工商
    銀行，帳號000000000000000000，戶名為「許圓峰」之銀行
    帳戶（下稱系爭帳戶），且約定當天借款、當天即以換算匯
    率新臺幣返還原告。原告遂於同日下午3時許委託友人吳明
    翰分別將30萬元及14萬元匯入系爭帳戶，以當日匯率4.5487
    計算，折合新臺幣為2,001,428元。被告收受系爭款項後，
    未依約還款，原告曾於107年1月10日委請律師發函催促被告
    還款，然均未獲置理，爰依民法第474條第1項、第478條規
    定起訴。
㈡、訴之聲明：
  ⒈被告應給付原告新臺幣（下同）2,001,428元及自106年11月1
    4日起至清償日止按年息百分之5計算之利息。
　⒉訴訟費用由被告負擔。
　⒊原告願供擔保請准為假執行。
二、被告答辯：
㈠、原告本身就是從事地下匯兌行為，原告和另一個人交易人民
    幣很多次，我沒有介紹原告匯兌，是原告找我，我當時當中
    間人，幫原告與另一個人做收錢、送錢的事情，那天另一個
    人告訴我說他還要跟原告買44萬人民幣，叫我去問原告，原
    告說沒有問題，我就把那個人發的帳戶發給原告，後來匯款
    完後，我去等收錢，但沒有收到錢，原告就帶我去公司叫我
    簽一張挪用公款的書面。原告提出的對話内容可以證明不是
    借貸關係，那是換匯的行為，如果是借貸行為，為何還款協
    議書上要寫挪用公款，我當時是基於緊急避難的行為而亂簽
    ，匯款的帳戶並不是原告本人的帳戶，收款人也不是被告的
    帳戶，無法證明被告有拿到錢。
㈡、訴之聲明：
    駁回原告之訴。
三、兩造不爭執事項：
    原告曾對被告提起詐欺告訴，經臺灣新竹地方檢察署108年 
    度偵字第2071號不起訴處分，原告聲請再議，經臺灣高等檢
    察署109年度上聲議字第7634號處分駁回再議。被告於106年
    11月20日在原告位於台北市○○區○○○路○段0號3樓之2辦公室
    內，在還款協議書上，債務人欄偽簽陳庭翔之署名3枚，並
    交付該還款協議書予原告，經本院110年度訴字第321號刑事
    判決，被告犯行使偽造私文書罪，處有期徒刑3月，如易科
    罰金以新臺幣1千元折算1日。
四、本件爭點：
　　原告主張兩造間成立消費借貸，訴之聲明請求被告給付原告
    人民幣44萬元（折合新臺幣2,001,428元），有無理由？
五、法院之判斷: 
㈠、按當事人主張有利於己之事實者，就其事實有舉證之責任。
    但法律別有規定，或依其情形顯失公平者，不在此限，民事
    訴訟法第277條定有明文。又稱消費借貸者，於當事人間必
    本於借貸之意思合致，而有移轉金錢或其他代替物之所有權
    於他方之行為，始得當之。是以消費借貸，因交付金錢之原
    因多端，除有金錢之交付外，尚須本於借貸之意思而為交付
    ，方克成立。倘當事人主張與他方有消費借貸關係存在者，
    自應就該借貸意思互相表示合致及借款業已交付之事實，均
    負舉證之責任，其僅證明有金錢之交付，未能證明借貸意思
    表示合致者，仍不能認為有該借貸關係存在（最高法院98年
    度台上第1045號民事判決要旨參照）。本件原告主張被告向
    其借款44萬元，折合新臺幣2,001,428元之事實，為被告所
    否認，並以前開情詞置辯，揆諸前揭說明，原告應就其與被
    告間確有2,001,428元之消費借貸意思表示合致及業已交付
    借款予被告之事實，負舉證責任。
㈡、原告主張與被告間有消費借貸意思表示合致，提出兩造間之
    通訊軟體對話紀錄、還款協議書、律師函為證（本院卷第15
    -17、25、171頁）。經查，原告通訊軟體對話紀錄內容記載
    ：【被告：「川哥（即原告）總共44、有沒有辦法、還是只
    能3、30」、原告：「有，一共五十給你」、被告：「這邊
    說4.前把錢收來給我再打這樣可以嗎川哥，我錢拿到再送上
    去給你」、原告：「好，水單一次來？錢你收到跟我講。你
    那邊要快一點！不要超過銀行時間！我們不要五萬五萬入」
    】等語（本院卷第15頁），原告於106年11月5日、106年11
    月6日、106年11月8日陸續傳訊予被告稱：「明天你可以抓
    到多少量，你先講，我給你低沒關係，錢要先到公司，我就
    給你低點，港幣有沒有！有需要人民幣嗎？你那邊的客戶，
    泰銖我這邊要問一下，價格你拿到的不是很美，人民幣比較
    重要，你那邊有沒有人要人民幣，你問一下，沿海有沒有人
    有現金」等語，足認原告多次主動向被告詢問有無人需要人
    民幣，益徵被告辯稱與原告間係地下匯兌交易，尚可採信，
    且若確為被告欲向原告借款，則何以原告於被告表示要44時
    ，主動告知可以給被告50，此已與借款常情不合。原告雖另
    提出還款協議書為證，然細繹還款協議內容記載：「債權人
    ：（空白）。債務人：『陳庭翔』。中華民國106年11月14日
    債務人『陳庭翔』因挪用公司公款新臺幣200萬元整，經債務
    人『陳庭翔』與公司協商後，公司目前保留一切的法律追訴責
    任。協議內容為債務人願意以每月10日攤還10萬元整，如有
    違反逾期未還之情事，本公司將直接委任律師提起詐欺、侵
    占之民事與刑事之告訴。」（本院卷第171頁），前開協議
    書內容係記載被告挪用公款之事，並非消費借貸。原告雖主
    張其係因不諳法律，誤以為被告向原告調借金錢而故意不歸
    還之行為，屬於侵占公司公款，因此將兩造間之借款關係記
    載為挪用公款云云（本院卷第164頁）；然被告姓名並非「
    陳庭翔」，陳庭翊於還款協議書上債務人欄偽簽「陳庭翔」
    ，經本院110年度訴字第321號刑事判決：陳庭翊犯行使偽造
    私文書罪，處有期徒刑參月，如易科罰金，以新臺幣壹仟元
    折算壹日。有前開刑事判決在卷可稽（本院卷第47-51頁）
    。原告前對被告所提詐欺告訴，業經臺灣新竹地方檢察署檢
    察官以108年度偵字第2071號為不起訴處分，聲請人不服，
    聲請再議後，經臺灣高等檢察署檢察長於109年9月1日以109
    年度上聲議字第7634號處分書駁回再議，原告聲請交付審判
    ，經本院109年度聲判字第42號刑事裁定聲請駁回，有前開
    處分書、刑事裁定等附卷足憑（本院卷第133-142頁），並
    經本院依職權調閱前開偵卷、刑事卷宗查明。再者，被告並
    非原告之員工，原告已有相當社會經驗，應能分辨借款與挪
    用公款之差異，如係借貸關係，僅須簽立借款契約或借據，
    且原告另提出之律師函，其上所載之當事人係「鼎琳科技股
    份有限公司」，亦非原告。綜上以觀，前開還款協議書記載
    之內容與事實顯有不符，原告據此主張其與被告間有借貸關
    係存在，即非有據。
㈢、次查，原告主張有交付系爭款項予被告之事實，提出匯款單
    據為證（本院卷第19-22頁），被告則辯稱原告從事地下匯
    兌交易，匯款帳戶並非原告所有，收款人亦非被告之帳戶，
    被告並未收到系爭款項等語（本院卷第176-177頁）。參酌
    原告提出之2張匯款單據分別記載收款人：路梓辰、轉帳金
    額300,000元(人民幣)；收款方：許圓峰、轉帳金額140,000
    元(人民幣)(本院卷第19、21頁)，均非被告帳戶。原告稱係
    在以電話方式委請位在中國大陸之友人吳明翰匯款至系爭帳
    戶，並非自原告所有之帳戶匯入被告所有之帳戶（本院卷第
    163頁）。被告於偵查中稱：之前確實跟原告做外幣買賣，
    因為我朋友綽號「阿誠」、「小野」要人民幣，所以我跟原
    告說有人需要人民幣，我會幫忙拿新臺幣給原告，但當時我
    有傳訊息給原告說我現在沒有看到新臺幣，原告就已經匯款
    給我，後來我到高鐵站拿錢，卻沒有等到「阿誠」，現在「
    阿誠」、「小野」都把我封鎖。川哥叫我先要帳戶，因他不
    想銀行下班時間才慢慢一筆五萬一筆五萬匯款過去，他才會
    急著匯款44萬人民幣，川哥另外還有跟阿誠購買泰銖，川哥
    實際上有拿到泰銖，可是阿誠後來消失躲起來，阿誠其實後
    來沒有拿到泰銖等語（本院卷第95、101、104頁）。原告於
    偵查中陳稱：卷附的WHATS APP對話紀錄檔案川哥是指我，
    黑貓也是我，小陳就是陳庭翊。陳庭翊跟我調用44萬人民幣
    ，我已經匯款30萬進去，還有14萬。陳庭翊跟我說是他的老
    闆要用人民幣，但是我不認識陳庭翊的老闆，因為陳庭翊常
    進出我公司，還問我又沒有賺錢管道，陳庭翊一直賣我外幣
    ，我跟陳庭翊很熟悉，相信陳庭翊，所以我願意匯款過去陳
    庭翊指定的大陸帳戶。（檢察官問：陳庭翊有沒有跟你說需
    要這些金錢之原因？）陳庭翊沒有說，只有說他老闆要。陳
    庭翊說他老闆要人民幣，願意還台幣給我，我才匯款過去，
    我這樣並沒有拿到任何好處也沒收取利息。（檢察官問：之
    前你也有這樣匯款給陳庭翊指定帳戶過？）都是陳庭翊匯款
    給我，因為陳庭翊賣泰銖、人民幣給我，他賺匯差等語（本
    院卷第94、100頁）。由上以觀，原告系爭款項並非匯款至
    被告之帳戶，尚難認系爭款項已由被告收取，原告與被告間
    因外幣買賣即經常有金錢往來，原告雖曾匯款44萬元至被告
    告知之帳戶，然尚難認原告係本於其與被告間之借貸合意而
    為交付。原告復未能提出證據證明兩造就系爭款項有借貸合
    意，其依借貸之法律關係，請求被告返還系爭款項，自屬無
    據。
㈣、綜上所述，原告未能舉證證明兩造間確有原告所稱之消費借
    貸意思合致，本件原告起訴請求被告給付2,001,428元及自1
    06年11月14日起至清償日止按年息百分之5計算之利息，為
    無理由，應予駁回。
六、本件判決基礎之事證已臻明確，兩造其餘之攻擊或防禦方法
    及所用之證據，經審酌後認均與本件判決結果不生影響，爰
    不一一予以論列，併此敘明。
七、據上論結，本件原告之訴為無理由，依民事訴訟法第78條，
    判決如主文。
中　　華　　民　　國　　111 　年　　6 　　月　　29　　日
                  民事第二庭    法  官  林麗玉
以上正本係照原本作成。
如對本判決上訴，須於判決送達後20日內向本院提出上訴狀。併
繳納上訴裁判費。
中　　華　　民　　國　　111 　年　　6 　　月　　29　　日
                                書記官  郭春慧